臺灣高等法院臺南分院刑事判決　　　　 96年度上易字第316號
上　訴　人　臺灣嘉義地方法院檢察署檢察官
上　訴　人
即　被　告　甲○○
　　　　　　　　　　　巷39弄26號
選任辯護人　陳國瑞　律師
　　　　　　嚴庚辰　律師
上列上訴人因被告詐欺案件，不服臺灣嘉義地方法院96年度易字
第116號中華民國96年3月30日第一審判決（起訴案號：臺灣嘉義
地方法院檢察署95年度偵字第8569號），提起上訴，本院判決如
下：
    主  文
原判決撤銷。
甲○○連續意圖為自己不法之所有，施用詐術使人將本人之物交
付，處有期徒刑壹年陸月，減為有期徒刑玖月。
    事  實
一、甲○○明知其經濟狀況欠佳，並無還款能力，竟基於意圖為
    自己不法所有之摡括犯意，於民國九十二年三月間某日起至
    九十三年九月間某日止，在嘉義縣民雄鄉○○村○○路二之
    五十一號乙○○住處等地，佯以投資養雞場需錢週轉為由，
    致使乙○○陷於錯誤陸續向乙○○借款多次，共約新台幣（
    下同）一百萬元。甲○○再於九十四年七月三十一日，持林
    盈和（經檢察官另為不起訴處分）簽發，高宇興實業有限公
    司為發票人、發票日為九十四年八月二日、票面金額為十七
    萬元之支票一紙，在上開乙○○住處，向乙○○佯稱其曾前
    往林盈和所經營之高宇興實業有限公司之工廠確認營業情形
    ，若系爭支票屆期不獲兌現，可以查封該工廠之機器設備取
    償，致使乙○○陷於錯誤，而借予現款十七萬元。詎乙○○
    屢次催請返還借款，甲○○均藉故拖延，上開支票屆期提示
    復不獲兌現，甲○○亦逃匿無蹤，乙○○始知受騙。
二、案經乙○○訴請臺灣嘉義地方法院檢察署檢察官偵結起訴。
    理  由
壹、程序方面：
一、證人、鑑定人依法應具結而未具結者，其證言或鑑定意見，
    不得作為證據，刑事訴訟法第一百五十八條之三定有明文。
    證人乙○○在臺灣嘉義地方法院檢察署檢察官偵訊時，未經
    具結，自無證據能力，不得為本案證據。
二、被告以外之人於審判外之陳述，雖不符前四條之規定，而經
    當事人於審判程序同意作為證據，法院審酌該言詞陳述或書
    面陳述作成時之情況，認為適當者，亦得為證據。當事人、
    代理人或辯護人於法院調查證據時，知有第一百五十九條第
    一項不得為證據之情形，而未於言詞辯論終結前聲明異議者
    ，視為有前項之同意。刑事訴訟法第一百五十九條之五定有
    明文。證人乙○○、林盈和、游峻復、楊淑慧等人在臺灣嘉
    義地方法院檢察署檢察事務官所為之證述，係屬審判外之言
    詞陳述，檢察官、辯護人、被告並無不同意列為證據，且本
    院審理時，無於言詞辯論終結前聲明異議。而前開證人在檢
    察事官所為之證述，係在自由意志下所為陳述，並親閱筆錄
    無訛後始簽名作成之情況，且該證言適為本案應審酌必要事
    項，自有證據能力，得為本案證據。
貳、實體方面：
一、訊據被告甲○○固坦承欠乙○○款項，惟矢口否認有何詐欺
    犯行，辯稱：伊於九十二年三月間至九月間與乙○○同居，
    共同花費一百萬元，並不是要投資養雞場，而向乙○○借一
    百萬元。又於九十四年七月三十一日，持林盈和簽發，高宇
    興實業有限公司為發票人、發票日九十四年八月二日、金額
    十七萬元之支票一紙，向乙○○借得七萬元，借款時說是「
    阿清」欠伊錢，而拿那張支票還伊。並沒有跟乙○○說是林
    盈和交付，如果沒有兌現，可以查封高宇興公司的設備云云
    。
二、經查：
  (一)被告於原審就檢察官起訴其於九十二年三月間某日起至九十
    三年九月間某日止，在嘉義縣民雄鄉○○村○○路二之五十
    一號乙○○住處等地，佯以投資養雞場需錢週轉為由，致使
    乙○○陷於錯誤，陸續向乙○○借款一百萬元。再於九十四
    年七月三十一日，持林盈和簽發，高宇興實業有限公司為發
    票人、發票日為九十四年八月二日、票面金額為十七萬元之
    支票一紙，在上開乙○○住處，向乙○○佯稱其曾前往林盈
    和所經營之高宇興實業有限公司之工廠確認營業情形，若系
    爭支票屆期不獲兌現，可以查封該工廠之機器設備取償，致
    使乙○○陷於錯誤，而借予現款十七萬元之事實，坦承不諱
    （見原審卷第二十五至二十六頁）。
  (二)證人乙○○在偵查檢察事務官詢問時證稱：伊與被告因工作
    而認識，大約認識三、四年，被告大概向伊借錢十幾次，每
    次約十萬元，借款的理由都是以事業上需資金週轉；又於九
    十四年七月三十一日，拿林盈和簽發之面額十七萬元支票借
    款十七萬元，被告說其有到林盈和的工廠，如支票不獲兌現
    可查封工廠機器設備，要伊安心。該支票於九十四年八月一
    日請妹妹楊淑慧拿去銀行提示，被告極力阻止，被告載伊去
    向妹妹拿回支票，叫伊不要兌現等語（見臺灣嘉義地方法院
    檢察署九十五年度交查字第二四五號卷第十一至十三頁）。
    又於本院證稱：伊與甲○○認識很久了，是一般的朋友，甲
    ○○前後多次以開養雞場為由借錢，中途都沒有還過錢，之
    所以再繼續借給他，是因為不借他不行，怕以後找不到被告
    ，怕他不還錢，所以繼續借他等情（見本院卷第六十一至六
    十三頁）。並有發票人高宇興實業有限公司、帳號二八七０
    三、票號ＡＳ0000000號、發票日九十四年八月二日
    、金額十七萬元、付臺灣中小企業銀行支票及退票理由單影
    本可參（見臺灣嘉義地方法院檢察署九十五年度他字第五八
    五號卷第九至十頁）。是被告前揭供述與證人乙○○證述借
    款情節一致，被告自白與事實相符，應可採信。
  (三)證人乙○○在偵查檢察事務官詢問時證稱：被告向伊借款時
    說要開養雞場，而且還帶伊去看場地等語（見臺灣嘉義地方
    法院檢察署九十五年度他字第五八五號卷第三十頁）。而被
    告否認借款時，有說是要投資養雞場云云（見本院卷第二十
    七頁）。然證人乙○○交付被告金額一百萬元，數目非小，
    被告果無一定名目，證人乙○○焉有數次為之給付巨額款項
    之理，自應以乙○○之證述可採。再證人即高宇興實業有限
    公司名義負責人林盈和在偵查檢察事務官詢問時證稱：伊於
    九十四年四月十八日因案入監服刑，發票人高宇興實業有限
    公司、帳號二八七０三、票號ＡＳ0000000號、發票
    日九十四年八月二日、金額十七萬元之支票，非伊所簽發，
    亦不認識綽號「阿清」男子及被告，冒用伊名字開設公司者
    係游峻復等語（見臺灣嘉義地方法院檢察署九十五年度他字
    第五八五號卷第二十八至二十九頁）。證人即高宇興實業有
    限公司股東游峻復證稱：高宇興實業有限公司於九十二年間
    就倒閉等情（見臺灣嘉義地方法院檢察署九十五年度他字第
    五八五號卷第五十一頁）。就證人林盈和、游峻復證述，高
    宇興實業公司於九十二年倒閉，其公司簽發之支票顯無法兌
    現。被告為前述借款或訛稱經營養雞場或聲稱其到高宇興實
    業公司看過，顯有施用詐術使人陷於錯誤而交付財物可認。
  (四)被告辯稱：伊於九十二年三月間至九月間與乙○○同居，共
    同花費一百萬元。又持林盈和簽發之高宇興實業有限公司為
    發票人、發票日九十四年八月二日、票面金額十七萬元之支
    票一紙，是「阿清」欠伊錢交付，且僅向乙○○借得七萬元
    ，並沒有跟乙○○說是林盈和交付，如果沒有兌現，可以查
    封高宇興公司的設備云云。惟查：被告上揭辯詞，為證人乙
    ○○所否認，且被告就與證人乙○○係同居關係，該一百萬
    元欠款是同居時共同之花費及支票是「阿清」欠伊錢交付，
    僅借款七萬元情事，並未舉證供本院調查以實其說，自無可
    採。況被告所辯與其於原審不利於己之供認即於九十二年三
    月某日起至九十三年九月間某日止，在嘉義縣民雄鄉○○村
    ○○路二之五十一號乙○○住處等地，佯以投資養雞場需錢
    週轉為由，致使乙○○陷於錯誤陸續向乙○○借款一百萬元
    。再於九十四年七月三十一日，持林盈和簽發，高宇興實業
    有限公司為發票人、發票日為九十四年八月二日、票面金額
    為十七萬元之支票一紙，在上開乙○○住處，向乙○○佯稱
    其曾前往林盈和所經營之高宇興實業有限公司之工廠確認營
    業情形，若系爭支票屆期不獲兌現，可以查封該工廠之機器
    設備取償情節不符。而被告係民國五十七年生，已年有三十
    餘歲，自非毫無社會經歷之人，就前開施用詐術使人交付財
    物，應負刑事責任，當非為其所不知，果無施用詐術使人交
    付財物實情，自無在原審法院公開審理時坦承犯行而干受刑
    事科罰之理，是被告前揭所辯，應屬卸責之詞，委無可採。
  (五)依此，被告所辯，應係事後卸責之詞，不足採信，其詐欺犯
    行，事證明確，洵可認定，應依法論科。
三、被告行為後，刑法及刑法施行法業於九十四年二月二日經總
    統以華總一義字第０九四０００一四九０一號令修正公布，
    並於九十五年七月一日施行（下稱新刑法，修正前刑法下稱
    舊刑法），參酌最高法院九十五年五月二十三日刑事庭第八
    次會議決議，新刑法第二條第一項規定，係規範行為後法律
    變更所生新舊法律比較適用準據法，於新刑法施行後，應適
    用新刑法第二條第一項規定，為從舊從輕比較。另比較時應
    就罪刑有關之共犯、未遂犯、想像競合犯、牽連犯、連續犯
    、結合犯，以及累犯加重、自首減輕暨其他法定加減原因（
    如身分加減）與加減比例等一切情形，本於統一性及整體性
    原則，綜其全部罪刑結果，而為比較。經查：
　(一)刑法第三百三十九條第一項詐欺罪，法定刑得併科銀元一千
    元以下罰金，而修正後刑法施行法增訂第一條之一：「中華
    民國九十四年一月七日刑法修正施行後，刑法分則編所定罰
    金之貨幣單位為新臺幣。九十四年一月七日刑法修正時，刑
    法分則編未修正之條文定有罰金者，自九十四年一月七日刑
    法修正施行後，就其所定數額提高為三十倍。但七十二年六
    月二十六日至九十四年一月七日新增或修正之條文，就其所
    定數額提高為三倍」。刑法第三十三條第五款修正為：「罰
    金：新臺幣一千元以上，以百元計算之」，是依修正後之法
    律，刑法第三百三十九條第一項詐欺罪所得科處之罰金刑最
    高為新臺幣三萬元，最低為新台幣一千元；而依被告行為時
    之刑罰法律，即罰金罰鍰提高標準條例第一條前段規定之提
    高倍數十倍及刑法第三十三條第五款規定之罰金最低額一元
    計算，該罪之罰金刑最高為銀元一萬元，最低額為銀元一元
    。比較上述修正前、後之刑罰法律，自以被告行為時之舊法
    較有利於被告。
  (二)刑法第五十六條連續犯之規定業經修正後之新刑法刪除，倘
    依修正後之新法，被告先後多次犯罪行為，即應分論併罰。
    此刪除雖非犯罪構成要件之變更，但顯已影響行為人刑罰之
    法律效果，自屬法律有變更，依新法第二條第一項規定，比
    較新、舊法結果，自以適用被告行為時法律即舊法論以連續
    犯，較有利於被告。
  (三)本件涉及法律變更部分，綜合上述比較新舊法之規定，以舊
    刑法有利於被告，依新刑法第二條第一項規定，自應適用行
    為時舊法，先予敘明。
四、核被告所為，係犯刑法第三百三十九條第一項之詐欺罪。其
    先後數次行為，犯意概括，其基本犯罪構成要件相同，應依
    連續犯論以詐欺一罪，依法加重其刑。再被告所為犯行，係
    於中華民國九十六年四月二十四日前，而無該減刑條例第三
    條不得減刑事由，符減刑規定，依法減其宣告刑。
五、原審審理結果，認被告罪證明確，予以論罪科刑，固非無據
    。惟查：(一)被告所涉犯行，因符中華民國九十六年罪犯減刑
    條例，應予減刑，原審未及審酌容有未洽。(二)緩刑為法院刑
    罰權之運用，旨在獎勵自新，須合於刑法第七十四條所定之
    條件，並須有可認為以暫不執行刑罰為適當之情形，始得為
    之，屬法院裁判時得依職權自由裁量之事項。本件被告原審
    坦承犯行，惟於本院即否認犯行，犯後毫無悔意，實難認無
    再犯之慮，而有暫不執行為適當情事。原審未查，為緩刑宣
    告，亦有不當。被告上訴否認犯行，指摘原審判決不當，為
    無理由。檢察官上訴主張原審為緩刑宣告不當，為有理由，
    且原審亦有上揭未及審酌事項，致生可議，自應由本院撤銷
    改判，以期適法。
六、爰審酌被告利用朋友之信任，竟施用詐術使人陷於錯誤而使
    之交付財物，就其犯罪動機、目的、手段、詐得財物之金額
    及犯後否認犯行，毫無悔意等一切情狀，量處如主文第二項
    所示之刑。再被告前曾犯傷害罪、公共危險罪、妨害自由罪
    ，經法院判處應執行有期徒刑六月及拘役十日確定，接續執
    行，於八十七年三月十六日縮刑執行完畢（尚乏證據證明係
    累犯），其有期徒刑執行完畢後旋逾五年，即為本件犯行，
    且犯後否認犯行，難認有以暫不執行刑罰為適當之情形，自
    不宜為緩刑之宣告，併為敘明。
據上論結，應依刑事訴訟法第三百六十九條第一項前段、第三百
六十四條、第二百九十九條第一項前段，刑法第二條第一項前段
、第三百三十九條第一項，修正前刑法第五十六條，修正前罰金
罰鍰提高標準條例第一條前段，中華民國九十六年罪犯減刑條例
第二條第一項第三款、第七條第一項，判決如主文。
本案經檢察官王碧霞到庭執行職務。
中　　華　　民　　國　　96　　年　　8 　　月　　9 　　日
                  刑事第三庭    審判長法　官 陳義仲
                                      法　官 蔡勝雄
                                      法　官 蘇清水
以上正本證明與原本無異。
不得上訴。
　　　　　　　　　　　　　　　　　　　書記官 陳嘉琍
中　　華　　民　　國　　96　　年　　8 　　月　　9 　　日
論罪科刑所犯法條：
中華民國刑法第339條
意圖為自己或第三人不法之所有，以詐術使人將本人或第三人之
物交付者，處5年以下有期徒刑、拘役或科或併科1千元以下罰金
。
以前項方法得財產上不法之利益或使第三人得之者，亦同。
前二項之未遂犯罰之。
